【裁判字號】    90,上,1152
【裁判日期】    920722
【裁判案由】    確認抵押權不存在等
【裁判全文】
臺灣高等法院民事判決  九十年度上字第一一五二號
    上  訴  人  乙○○
    訴訟代理人  吳宏城律師
    複  代理人  方錦源律師
    訴訟代理人  蔡坤鐘律師
    被  上訴人  甲○○
    訴訟代理人  李勇三律師
右當事人間請求確認抵押債權不存在等事件，上訴人對於中華民國九十年九月四日臺
灣臺北地方法院九十年度訴字第三八一二號第一審判決提起上訴，本院判決如左：
    主      文
上訴駁回。
第二審訴訟費用由上訴人負擔。
    事實及理由
一、上訴人起訴主張：伊於民國八十九年十一月初將坐落台北市○○區○○段四小段
    一四八地號應有部分四分之一之土地及其上建物即建號五四五號、門牌號碼台北
    市○○區○○街一一八巷十九號房屋（下稱系爭房地）出售予訴外人鄭政生，嗣
    鄭政生表示無力購買，經伊同意，買主變更為訴外人黃江寬，黃江寬並支付伊頭
    期款新台幣（下同）七十萬元；九十年二月間買主再變更為訴外人張書杜，於九
    十年二月二十四日另簽立買賣契約書，並支付價款二十萬元予伊，伊則當場將辦
    理過戶之文件資料交予代書即訴外人張玉梅。詎張玉梅代書偽刻金融機構或稅捐
    機構之收款印章，製造不實之完稅證明，持向大安地政事務所辦理過戶，將系爭
    房地所有權於九十年三月十九日移轉登記予張書杜，隨即於九十年三月二十九日
    約定第二次價款二百三十萬元應於九十年三月三十一日前支付，惟張書杜隱瞞已
    過戶並設定抵押權之事實，要求延至九十年四月十二日連同尾款共六百三十萬元
    一併支付，且保證在未清償前絕不過戶，伊信以為真，遂與之簽訂協議書同意延
    期給付。嗣伊遍尋不著張書杜、張玉梅代書等人，又發現系爭房地已完成過戶並
    辦妥抵押權予被上訴人，即於九十年四月二十四日發函通知張書杜撤銷買賣之意
    思表示，請求返還系爭房地，伊為系爭房地之真正權利人，被上訴人與張書杜共
    謀虛偽設定抵押權及成立所擔保之債權，系爭抵押權所擔保之債權不存在。而系
    爭抵押權存續期間已屆滿，實際與被上訴人設定抵押權者，係冒用張書杜名義之
    人，其抵押權之設定因欠缺當事人而不成立，亦應塗銷之。爰請求確認系爭抵押
    權所擔保之債權不存在，被上訴人應將系爭抵押權登記塗銷。原審判決上訴人敗
    訴，上訴人不服，提起上訴，並於本院上訴聲明：(一)原判決廢棄；(二)確認被上訴
    人就台北市○○區○○段四小段一四八地號土地應有部分四分之一及其地上建物
    建號五四五號即門牌號碼台北市○○區○○街一一八巷十九號所有權全部，向台
    北市大安地政事務所第０七八五三０號收件所為設定最高限額二百六十萬元抵押
    權登記之債權不存在，被上訴人並應將系爭抵押權登記塗銷。
二、被上訴人則以：伊不知上訴人與張書杜間之買賣情形，伊係於九十年三月二十六
    日、二十七日經由訴外人張國法代書介紹貸款予張書杜，在察看系爭房地後認有
    四、五百萬元之價值，乃允諾借款二百萬元，約定月息二分半，於九十年三月二
    十九日辦理系爭房地設定抵押權登記請領謄本後，預扣三個月利息十五萬元，即
    將一百八十五萬元現金交付張書杜，張書杜則簽發面額二百萬元本票交由伊收執
    ，非共謀虛偽設定。嗣張書杜未按期償還借款，伊已聲請拍賣系爭房地，現於原
    法院強制執行中等語資為抗辯。並於本院答辯聲明：駁回上訴人之上訴。
三、本件經依民事訴訟法第四百六十三條準用同法第二百七十條之一第一項第三款規
    定，整理並協議簡化爭點及不爭執點後，兩造同意僅就言詞辯論時所陳述之事實
    及主張之法律關係為論斷。查兩造就上訴人於八十九年十一月初將系爭房地出售
    予鄭政生，嗣鄭政生表示無力購買，經上訴人同意，買主變更為黃江寬，並支付
    上訴人頭期款七十萬元；九十年二月間買主再變更為張書杜，於同年二月二十四
    日另簽立買賣契約書，再支付價款二十萬元予上訴人，上訴人則當場將辦理過戶
    之文件資料交予張玉梅代書。系爭房地所有權於九十年三月十九日已移轉登記予
    張書杜，於九十年三月二十九日設定系爭抵押權予被上訴人等事實不爭執，並有
    八十九年十一月二十八日同意書、九十年二月二十四日不動產買賣契約書、土地
    及建物登記謄本在卷可稽（見原審卷第十至十九頁），自堪信為真實。惟上訴人
    主張伊受冒名張書杜之人詐欺而為系爭買賣契約，未與張書杜有買賣系爭房地及
    移轉所有權之意思合致，伊仍為系爭房地之真正權利人，被上訴人與張書杜共謀
    虛偽設定抵押權及成立所擔保之債權，有起訴請求確認系爭抵押權擔保之債權不
    存在之法律上利益；且抵押權存續期間已屆滿；又與被上訴人設定抵押權者，係
    冒用張書杜名義之人，其抵押權之設定當然因欠缺當事人而不成立，亦應塗銷等
    情，則為被上訴人所否認，並以前開情詞置辯。是以本件兩造爭執之重點厥為：
    (一)上訴人提起本件確認之訴有無即受確認判決之法律上利益？(二)系爭抵押權所擔
    保之債權是否不存在？(三)被上訴人是否應將系爭抵押權登記塗銷？茲分述於後：
  (一)上訴人提起本件確認抵押債權不存在之訴無確認利益：
    １按確認法律關係之訴，非原告有即受確認判決之法律上利益者，不得提起之，
      民事訴訟法第二百四十七條第一項前段定有明文。所謂即受確認判決之法律上
      利益，係指因法律關係之存否不明確，致原告在私法上之地位有受侵害之危險
      ，而此項危險得以對於被告之確認判決除去之者而言，故確認法律關係成立或
      不成立之訴，苟具備前開要件，即得謂有即受確認判決之法律上利益，縱其所
      求確認者為他人間之法律關係，亦非不得提起，最高法院四十二年度台上字第
      一０三一號判例意旨可資參照。
    ２本件上訴人主張系爭房地係伊受冒名為「張書杜」之人詐欺而為買賣行為，移
      轉登記予真正之張書杜，因伊與張書杜間並無買賣契約及物權讓與行為之合意
      ，該債權行為、物權行為均屬無效，則系爭房地雖登記為張書杜名義，惟所有
      權仍屬伊所有，伊為真正權利人。被上訴人與張書杜間通謀虛偽設定抵押權，
      並無債權存在，被上訴人則否認其與張書杜間之抵押權登記及抵押債權為通謀
      虛偽而為，是被上訴人與張書杜間就系爭抵押權所擔保之債權存在否，於兩造
      之間雖有不明確之處。
    ３惟按不動產物權，依法律行為而取得設定、喪失、及變更者，非經登記，不生
      效力，民法第七百五十八條定有明文。且依土地法所為之登記有絕對真實之公
      信力，縱使債務人之處分有無效之原因，在債權人未提起塗銷登記之訴，並得
      有勝訴之確定判決以前，其登記仍不失其效力。本件系爭房地所有權業由上訴
      人移轉登記予張書杜，現所有權人名義為張書杜，有卷附土地登記謄本、建物
      登記謄本可憑（見原審卷第十六至十九頁），則上訴人縱為真正權利人，在未
      回復所有權登記之前，上訴人自無主張所有權人之權利，則系爭債權存在否，
      對於上訴人法律上地位顯無影響，而無從自本件確認判決予以除去。
    ４上訴人雖主張伊訴請張書杜塗銷系爭房地所有權移轉登記之訴獲得勝訴判決在
      案，有受確認判決之法律上利益云云，並提出本院九十二年度上字第三四二號
      民事判決為證（見本院卷第四九至五六頁）。然該判決業經被上訴人提起上訴
      ，尚未確定，所有權移轉登記是否塗銷，尚非明確。且按因繼承、強制執行、
      公用徵收或法院之判決，於登記前已取得不動產物權者，非經登記，不得處分
      其物權，同法第七百五十九條定有明文。該條所謂因法院之判決於登記前已取
      得不動產物權者，係指以該判決之宣告足生物權法上取得某不動產效果之力，
      恆有拘束第三人之必要，而對於當事人以外之一切第三人亦有效力者而言，惟
      形成判決始足當之，不包含其他判決在內，最高法院四十三年台上字第一０一
      六號判例意旨亦可參照。查上訴人提出之判決主文第二項係諭知命張書杜將土
      地所有權移轉登記塗銷，乃命為一定意思表示之判決，尚非民法第七百五十九
      條所指之形成判決，更難謂自判決確定時，系爭土地所有權即自動回復為上訴
      人所有。上訴人主張伊訴請張書杜塗銷系爭房地所有權移轉登記之訴獲得勝訴
      判決在案，確為系爭土地所有權人，而有受確認判決之法律上利益云云，要非
      可採。
    ５再按土地法第四十三條所謂登記有絕對效力，係保護第三人起見，將登記事項
      賦與絕對真實之公信力，故真正權利人祇許在未有第三人取得權利前，以登記
      原因無效或得撤銷為塗銷登記之請求，至若已有第三人本於現存之登記而為取
      得權利之新登記以後，則除得依土地法第六十八條規定請求損害賠償外，不得
      更為塗銷登記之請求，因之真正權利人對於第三人依此取得之不動產，訴請返
      還，自無法律上之根據，最高法院四十一年台上字第三二三號判例意旨可資參
      照。是不動產之登記固有無效或撤銷之原因，而信賴不動產登記之善意第三人
      因信賴登記已依法律行為再為物權變動之登記者，為確保善意第三人之權益，
      以維護交易安全，該善意第三人所為之物權登記，即不因原登記有無效或撤銷
      之原因而受影響。上訴人主張伊受冒名張書杜者之詐欺，而將系爭房地所有權
      移轉登記予張書杜，該登記有無效或得撤銷之原因，伊在原審主張被上訴人與
      張書杜通謀虛偽而為抵押權設定及債權行為，嗣後發現被上訴人係受冒名張書
      杜者之詐欺而設定抵押權，並為借貸契約，本件仍主張被上訴人與張書杜間通
      謀虛偽為抵押債權行為（見本院卷卷(二)第五九、六０頁），顯然被上訴人係善
      意信賴張書杜所有權名義之登記，而為抵押權登記，已無庸疑。則依前說明，
      縱然上訴人係受詐欺而移轉系爭房地所有權予張書杜，該所有權移轉登記有無
      效或得撤銷之原因，因被上訴人之抵押權登記受保護，不得塗銷，上訴人雖為
      真正權利人，被上訴人系爭抵押權擔保之債權存在否，縱經法院判決確認不存
      在，因抵押權登記仍存在，上訴人法律上不安之狀態亦無從於此確認判決予以
      除去，難認有即受確認判決之法律上利益。至上訴人所提出之本院八十八年度
      重上字第五十一號民事判決事實，乃當事人兩造間所為物權登記行為，尚無第
      三人信賴土地登記之情，而與本件事實不同，自無比附援引於本件，上訴人援
      用該判決為本件無土地法第四十三條適用之依據，尚非可採。
  (二)系爭抵押權所擔保之債權非不存在：
    １按當事人互相表示意思一致者，無論其為明示或默示，契約即為成立。稱消費
      借貸者，謂當事人一方移轉金錢或其他代替物之所有權於他方，而約定他方以
      種類、品質、數量相同之物返還之契約。稱抵押權者，謂對於債務人或第三人
      不移轉占有而供擔保之不動產，得就其賣得價金受清償之權，民法第一百五十
      三條、第四百七十四條第一項、第八百六十條分別定有明文，是不論消費借貸
      債權行為或設定抵押權物權行為，當事人必須互相表示意思一致者，始為合法
      成立。次按抵押權，不得由債權分離而為讓與，或為其他債權之擔保，民法第
      八百七十條定有明文。又最高限額抵押契約定有存續期間者，其期間雖未屆滿
      ，然若其擔保之債權所由生之契約已合法終止（或解除或以其他原因而消滅）
      ，且無既存之債權，而將來亦確定不再發生債權，其原擔保之存續期間內所可
      發生之債權，已確定不存在，依抵押權之從屬性，應許抵押人請求塗銷抵押權
      示擔保之債權所由生之契約並未消滅而任意終止抵押權契約之情形不同，不可
      一概而論，最高法院七十六年二月十日第三次民事庭會議決議意旨可資參照。
    ２上訴人主張被上訴人與張書杜通謀虛偽設定抵押權及成立借款債權，為被上訴
      人所否認，經查：
      (1)被上訴人主張於九十年三月二十九日取得系爭抵押權登記後，將借款扣除三
        個月利息後，交付現金一百八十五萬元予張書杜事實，已提出存摺節本及本
        票為證（見原審卷第五０、五一頁）；參照證人即經辦本件抵押借款之張國
        法代書證稱：「二、我有做民間貸款一、二胎的廣告，向先生（即被上訴人
        ）有一筆錢放在我這邊，而有一個叫張書杜的人看我們的廣告後來找我，該
        人有戴眼鏡、留長髮中分，．．．。四、來借錢的張書杜約一百六十五、六
        公分左右，看起來矮矮壯壯的」、「二、
        是向我借錢的人，就是卷附的照片的人，我剛剛形容那個人長髮中分，是他
        當時的情形。三、我八十二年因沒有考取代書證照，不能送件，只能由本人
        ，足徵被上訴人確有辦理抵押借款事實。
      (2)而證人張書杜證稱：「四、我沒有把印章借給別人過，但有把章交給代書辦
        理過戶事宜，有一個代書來找我，說有某個立委要將其名下的房子先過戶給
        我，等當選或選後再過戶回去，我才把證件、印章交給那個代書，那個代書
        說一定要我本人出面簽名，但我並沒有出面簽名，．．．。五、其他系爭證
        物四至證物十（九十年二月二十四日系爭房地所有權土地登記申請書、所有
        權移轉契約書、九十年三月二十一日補發
        證明、九十年三月二十七日抵押權設定登記申請書、借據、本票）上面的章
        也都是我的，但不是我的簽名。六、證物十一至證物十七，除了證物十七（
        即九十年三月二十七日抵押權設定登記申請書）不是我簽名蓋章外，其他（
        即九十年三月二十一日國民
        書、卬鑑登記證明申請書、同月二十九日印鑑變更登記申請書、九十年三月
        二十六日印鑑卡、同月二十九日印鑑卡）都是我簽名蓋章，所有證物上面的
        章都是我的。七、我後來要去向代書要回印章、
        沒有辦好，後來就不了了之，到現在也還沒有拿回來」、「二、
        的照片不是我的，但統一編號是我的。三、我沒有向甲○○借錢，我根本不
        認識他」、「（證物六中的相片的人，你有見過？）沒有見過，也不是代書
        」、「提示證物一到證物十，其中有無你簽名？）通通不是我的簽名，但印
        章是我的」、「（你認識甲○○？）不認識」「（你認識張國法？）不認識
        」、「（你認識張書（玉）梅？）不認識，．．．」等語（見本院卷卷(一)第
        一一０至一一一、一四一至一四二頁）。
      (3)由上以觀，可知被上訴人與張書杜並不認識，就系爭抵押權之設定及其擔保
        之借款債權，並無通謀虛偽而為之情，再參諸上訴人陳稱原主張被上訴人與
        張書杜間通謀虛偽而為借貸契約，於訴訟中發現被上訴人係受冒名張書杜者
        之詐欺等語，且上訴人未能證明被上訴人與張書杜間就系爭抵押債權係通謀
        虛偽而為，上訴人主張張書杜與被上訴人之借貸契約因通謀虛偽而無效，系
        爭抵押債權不存在，尚非可採。
    ３因上訴人於本件不主張被上訴人係受冒名張書杜者之詐欺而為借貸行為，系爭
      抵押債權是否因行使撤銷權後而不存在之事實，本院當無庸詳為論駁，惟本件
      上訴人與張書杜間之不動產買賣契約書於九十年二月二十四日訂立，上訴人並
      收受本票二紙，該買賣契約書及本票上之張書杜印文均為真正，為張書杜提供
      ；嗣九十年三月二十一日之國民
      鑑變更登記申請則由張書杜本人親自簽名，張書杜復同意借用名義予代書，擔
      任系爭房地之登記名義人等事實，已據張書杜證述甚詳，並有各該證據附卷可
      按，則張書杜於上訴人出售系爭房地時即同意借名，並提供印章使用，且辦理
      訂立借貸契約、抵押權設定契約者並非張書杜本人，然張書杜既同意借用名義
      ，究與他人單純冒用張書杜名義而為法律行為之情不同，被上訴人與張書杜間
      是否確無借貸關係，亦非無疑，附予敘明。
  (三)上訴人不得訴請塗銷系爭抵押權：
    按所有權人對於妨害其所有權者，得請求除去之，民法第七百六十七條中段定有
    明文。經查，系爭房地登記所有權人為張書杜，並非上訴人，雖上訴人另案請求
    張書杜應將系爭房地之所有權移轉登記塗銷，並經本院以九十二年度上字第三四
    二號民事判決准許上訴人之請求，惟該民事判決尚未確定，且該判決非形成判決
    ，系爭房地所有權登記名義人尚未回復為上訴人，故上訴人仍無權請求被上訴人
    應將系爭抵押權予以塗銷。縱認系爭抵押權所擔保之債權不存在，或被上訴人係
    與冒名張書杜者設定系爭抵押權，惟上訴人既無訴請塗銷抵押權之權限，所為請
    求自與法無據。
四、綜上所述，被上訴人抗辯系爭抵押權及所擔保之借款關係非與張書杜通謀虛偽而
    為，尚可採信，上訴人非系爭房地之所有權人，就本件確認抵押債權不存在之訴
    部分無確認利益，且無權請求塗銷系爭抵押權登記。原審駁回上訴人之請求，於
    法並無不合。上訴意旨指摘原判決不當，求予廢棄改判，為無理由，應予駁回。
五、本件事實已明，兩造其餘攻擊、防禦方法，經核均與本判決之論斷結果不生影響
    ，爰不逐一論述，附予敘明。
六、據上論結，本件上訴為無理由，依民事訴訟法第四百四十九條第二項、第七十八
    條，判決如主文。
中      華      民      國    九十二    年      七      月    二十二    日
                               民事第十六庭
                                   審判長法  官  阮  富  枝
                                         法  官  黃  豐  澤
                                         法  官  林  麗  玲
右正本係照原本作成。
上訴人乙○○如不服本判決，應於收受送達後二十日內向本院提出上訴書狀，其未表
明上訴理由者，應於提出上訴後二十日內向本院補提理由書狀（均須按他造當事人之
人數附繕本）上訴時應提出委任律師或具有律師資格之人之委任狀；委任有律師資格
者，另應附具律師及格證書及釋明委任人與受任人有民事訴訟法第四百六十六條之一
第一項但書或第二項（詳附註）所定關係之釋明文書影本。
中      華      民      國    九十二    年      七      月    二十四    日
                                         書記官  林  明  輝
附註：
民事訴訟法第四百六十六條之一（第一項、第二項）：
對於第二審判決上訴，上訴人應委任律師為訴訟代理人。但上訴人或其法定代理人具
有律師資格者，不在此限。
上訴人之配偶、三親等內之血親、二親等內之姻親，或上訴人為法人、中央或地方機
關時，其所屬專任人員具有律師資格並經法院認為適當者，亦得為第三審訴訟代理人
。


司法院資訊處製作；財團法人民間司法改革基金會備份。
